---
[label](tests)title: "Test de Permutación Walk-Forward aplicado al S&P 500"
subtitle: "Evaluación de significancia estadística de una estrategia con XGBoost"
author: "Reynaldo Lazcano Armenta, Juan Pablo Cordero Mayorga y Jerónimo Deli Larios — ITAM, Simulación"
date: "2026-05-14"
format:
  html:
    toc: true
    toc-depth: 3
    number-sections: true
    theme: cosmo
    code-fold: true
    code-tools: true
    fig-width: 9
    fig-height: 5
execute:
  echo: true
  warning: false
  message: false
knitr:
  opts_chunk:
    fig.align: "center"
---

```{r setup, include=FALSE}
# ──────────────────────────────────────────────────────────────────────────
# Setup: instalación y carga de paquetes.
# Esta primera celda asegura que todos los paquetes necesarios estén
# disponibles. Si alguno no lo está, lo instala desde CRAN.
# ──────────────────────────────────────────────────────────────────────────

paquetes <- c(
  "tidyverse", "quantmod", "xts", "zoo", "TTR",
  "xgboost", "ggplot2", "scales", "patchwork",
  "knitr", "kableExtra", "future", "furrr",
  "doParallel", "foreach"
)

faltantes <- paquetes[!(paquetes %in% rownames(installed.packages()))]
if (length(faltantes) > 0) {
  install.packages(faltantes, repos = "https://cloud.r-project.org")
}

suppressPackageStartupMessages({
  library(tidyverse)
  library(quantmod)
  library(xts)
  library(zoo)
  library(TTR)
  library(xgboost)
  library(scales)
  library(patchwork)
  library(knitr)
  library(kableExtra)
  library(future)
  library(furrr)
})

# Semilla maestra para reproducibilidad
set.seed(42)

# Tema de las gráficas
theme_set(theme_minimal(base_size = 11) +
          theme(plot.title = element_text(face = "bold", size = 12),
                plot.subtitle = element_text(color = "grey40")))
```

# Introducción al problema

En este reporte se analiza una pregunta importante dentro de las finanzas cuantitativas. **¿Una estrategia de trading basada en *machine learning* realmente encuentra una señal útil en el mercado? ¿O sus buenos resultados históricos podrían explicarse simplemente por azar?** Esta duda es relevante porque cuando se prueban muchos modelos, parámetros o configuraciones distintas, es común encontrar alguna estrategia que parece funcionar bien en datos pasados. Sin embargo, eso no significa que tenga capacidad predictiva real.

Para estudiar este problema se entrenó un clasificador binario con **XGBoost**. El objetivo fue predecir si el índice **S&P 500** subiría o bajaría al día siguiente. La estrategia se evaluó mediante un **backtest walk-forward anclado**. De esta forma, el modelo se entrenó únicamente con la información disponible hasta cada momento y se evitó usar datos futuros.

Después se aplicó un **test de permutación tipo Aronson**. Este método permite generar mercados sintéticos al alterar la estructura temporal original, pero conservando algunas propiedades estadísticas de las barras OHLC. Con esos mercados simulados se construyó una **distribución nula** del Sharpe Ratio. Luego, esta distribución se comparó con el Sharpe obtenido en los datos reales.

El objetivo del trabajo no es encontrar la estrategia más rentable. Lo que se busca es evaluar si el desempeño observado puede considerarse diferente al azar desde un punto de vista estadístico. Esta diferencia es fundamental. Muchas estrategias que parecen exitosas en un backtest terminan siendo producto del sobreajuste. Es decir, funcionan bien en el pasado, pero no necesariamente capturan una relación real ni repetible en el mercado.


# Marco teórico

## El problema del backtest

Un **backtest** es una simulación histórica de cómo le habría ido a una
estrategia de trading en el pasado. La idea suena razonable: si funcionó
ayer, quizás funcione mañana. El problema es que el pasado es **un sólo
camino realizado**, y casi cualquier modelo suficientemente flexible puede
ajustarse a él.

Esto se conoce como **sobreajuste** *(overfitting)*: el modelo aprende los
"accidentes" históricos del precio en vez de patrones genuinos.

Una forma de pensarlo: si yo pruebo 100 estrategias completamente
aleatorias sobre los mismos datos, **la mejor de las 100 se va a ver
fantástica** sólo por suerte. Si el analista únicamente reporta esa,
estará presentando ruido como si fuera señal.

## Validación walk-forward

En *machine learning* tradicional es común dividir los datos de forma aleatoria en entrenamiento y prueba. En series de tiempo financieras esto no es adecuado. Si se entrena el modelo con datos de 2018 y luego se prueba con datos de 2010, se estaría usando información del futuro para predecir el pasado. A esto se le conoce como *look-ahead bias*.

Por esta razón se utiliza el enfoque **walk-forward**. En este método el tiempo siempre avanza en orden. Primero se entrena el modelo con los datos disponibles hasta el día $t$. Después se predice el bloque siguiente $[t, t+\Delta]$. Luego se vuelve a entrenar el modelo con los datos disponibles hasta $t+\Delta$ y se predice el siguiente bloque. Este proceso se repite hasta cubrir todo el periodo de evaluación.

En este trabajo se utiliza la variante **anclada** o *anchored*. Esto significa que la ventana de entrenamiento siempre inicia en el primer día de la muestra y va creciendo con el tiempo. En cada punto $t$, el modelo se vuelve a entrenar usando toda la información histórica disponible hasta ese momento.


## Datos OHLCV

Trabajamos con **barras diarias** del S&P 500. Cada fila representa un día
de operación bursátil y trae cinco números:

| Columna     | Significado                                |
|-------------|--------------------------------------------|
| **Open**    | precio al que abrió el mercado             |
| **High**    | precio máximo del día                      |
| **Low**     | precio mínimo del día                      |
| **Close**   | precio al que cerró el mercado             |
| **Volume**  | cantidad de acciones operadas en el día    |

Estas son nuestras **velas**.

En todo el reporte trabajamos con **logaritmo de precios** y **log-retornos**
en lugar de precios crudos. Las dos razones principales:

1. **Aditividad.** Los log-retornos suman: el log-retorno de un periodo
   largo es la suma de los log-retornos diarios. Esto facilita reconstruir
   trayectorias.
2. **Mejor comportamiento estadístico.** Los retornos diarios son
   aproximadamente simétricos en torno a cero y se aproximan al porcentaje
   de cambio para movimientos pequeños:
   $$r_t = \log\!\left(\frac{C_t}{C_{t-1}}\right) \approx \frac{C_t - C_{t-1}}{C_{t-1}}.$$

## Feature engineering

El modelo XGBoost no observa los precios directamente. Le damos
**características** *(features)* que resumen la historia reciente:

| Feature      | Cálculo                                              |
|--------------|------------------------------------------------------|
| `ret_lag_k`  | log-retorno de hace $k$ días, $k=1,\dots,5$          |
| `vol_5`      | desviación estándar de los retornos de los últimos 5 días |
| `vol_21`     | desviación estándar de los retornos de los últimos 21 días |
| `rsi_14`     | RSI de 14 periodos (indicador de sobrecompra/sobreventa) |
| `ma_ratio`   | $\text{MA}_5 / \text{MA}_{21} - 1$ (cruce de medias móviles) |

La **variable objetivo** $y_t$ es el signo del retorno del día siguiente:
$$y_t = \mathrm{signo}(r_{t+1}) \in \{-1, +1\}.$$

Y la **señal de trading** del modelo se traduce directamente al P&L:
$$\text{PnL}_t = \mathrm{señal}_t \cdot r_{t+1}, \quad \mathrm{señal}_t \in \{-1, +1\}.$$

Si el modelo predice "subirá" nos ponemos largos (+1) y ganamos $r_{t+1}$;
si predice "bajará" nos ponemos cortos (-1) y ganamos $-r_{t+1}$.

## XGBoost en pocas palabras

**XGBoost** *(eXtreme Gradient Boosting)* es un algoritmo basado en
**árboles de decisión con boosting**. La idea, intuitivamente, es:

1. Se entrena un primer árbol simple.
2. Se identifican los errores de ese árbol.
3. Se entrena un segundo árbol que intenta **corregir** esos errores.
4. Se repite, sumando pequeños árboles correctores hasta que el modelo
   conjunto sea bueno.

Lo usamos como **clasificador binario**: la salida es la probabilidad de
que el mercado suba mañana. Si esa probabilidad es $\geq 0.5$ emitimos señal
$+1$ (largo), si no, $-1$ (corto). Para evitar sobreajuste usamos
hiperparámetros conservadores y **fijos en todos los folds y permutaciones**:
si afináramos los parámetros en cada fold inflaríamos artificialmente la
probabilidad de error tipo I del test.

## Mecánica de trading: ¿qué hace el modelo en la práctica?

Es importante distinguir dos momentos completamente separados en la vida del
modelo: el **entrenamiento** y la **ejecución OOS**. Tienen objetivos distintos
y usan la información de forma diferente.

### Durante el entrenamiento: el modelo aprende signos

En cada fold del walk-forward, el modelo recibe las features $X_t$ y aprende
a predecir el **signo** del retorno del día siguiente:

$$y_t = \mathrm{signo}(r_{t+1}) \in \{-1,\, +1\}$$

El modelo **nunca ve retornos directamente** — solo ve si el mercado subió o
bajó. El algoritmo XGBoost ajusta sus parámetros internos minimizando los
errores de clasificación: ¿predije $+1$ cuando debía ser $-1$? Eso es un
error. ¿Predije $-1$ cuando el mercado sí bajó? Eso es un acierto. El
entrenamiento es un problema de clasificación puro.

### Durante la ejecución OOS: del clasificador al P&L

Una vez que el modelo está entrenado y se aplica en el periodo
fuera de muestra, **ya no hay aprendizaje**. Lo que ocurre es:

1. Se observan las features $X_t$ con datos disponibles al cierre del día $t$.
2. El modelo emite una señal $\hat{s}_t \in \{-1,\, +1\}$.
3. Se ejecuta la posición: largo si $\hat{s}_t = +1$, corto si $\hat{s}_t = -1$.
4. Al cierre de $t+1$ se liquida la posición y se registra el retorno de la estrategia:

$$r_t^{\text{strat}} = \hat{s}_t \times r_{t+1}^{\text{mercado}}$$

Aquí está el cambio de lenguaje clave: ya no comparamos la señal con un signo
para ver si acertamos — la **multiplicamos por el retorno real** para saber
cuánto ganamos o perdimos. La tabla siguiente resume la diferencia:

| | Entrenamiento | Ejecución OOS |
|---|---|---|
| La señal es | $+1$ o $-1$ | $+1$ o $-1$ |
| Se compara con | $\mathrm{signo}(r_{t+1})$ para aprender | — |
| Se multiplica por | — | $r_{t+1}$ para calcular P&L |
| Resultado | actualización de pesos | retorno del día |

La razón por la que esto funciona aritméticamente es simple: si el modelo
acertó el signo, $\hat{s}_t$ y $r_{t+1}$ tienen el mismo signo, por lo que
su producto es **positivo**. Si se equivocó, tienen signos opuestos y el
producto es **negativo**. Así, la curva de equity acumulada refleja
directamente la calidad predictiva del clasificador, expresada en unidades
financieras (retornos porcentuales).

### El ciclo completo cada día

```
Cierre de t:
  features(X_t)  →  modelo  →  señal +1 o -1  →  ejecuta orden

Cierre de t+1:
  liquida posición  →  PnL_t = señal_t × r_{t+1}  →  registra retorno

Repite al día siguiente.
```

### ¿Por qué sufre la estrategia en mercados alcistas?

El S&P 500 tiene un sesgo alcista histórico de ~10% anual. Cada vez que el
modelo emite $-1$ en un día que el mercado sube, no solo deja de ganar sino
que *pierde activamente* por ir corto. Una estrategia *long-only* (siempre
$+1$, sin modelo) habría capturado todo el rally de 2005–2024 sin ningún
esfuerzo predictivo. Esto no significa que el modelo esté mal programado:
significa que las features técnicas disponibles en OHLCV público **no tienen
suficiente poder predictivo** para justificar los riesgos de ir corto en uno
de los mercados más eficientes del mundo.

## Ratio de Sharpe

El **Sharpe Ratio** mide cuánto rendimiento se obtiene por cada unidad de
riesgo (volatilidad):
$$\text{Sharpe} = \frac{\bar r}{\sigma}.$$

Para anualizarlo (convertir de diario a anual) multiplicamos por la raíz del
número de periodos por año. En finanzas se usa $252$, que es
aproximadamente el número de días bursátiles en un año:
$$\boxed{\;\text{Sharpe}_{\text{anualizado}} = \sqrt{252}\,\frac{\bar r_{\text{diario}}}{\sigma_{\text{diario}}}\;}$$

Como referencia rápida:

| Sharpe anualizado | Interpretación                                        |
|-------------------|-------------------------------------------------------|
| $< 0$             | pierde dinero en promedio                             |
| $0 - 0.5$         | bajo, probablemente no vale la pena                   |
| $0.5 - 1.0$       | aceptable para una estrategia real                    |
| $1.0 - 2.0$       | bueno, difícil de lograr de manera consistente        |
| $> 2.0$           | excelente (sospechoso si sólo aparece en backtesting) |

Usamos el Sharpe como **estadístico de prueba** del test de permutación.

## Test de permutación de Aronson

El test de permutación es una técnica no paramétrica que **construye la
distribución nula del estadístico de manera empírica**, sin asumir ninguna
distribución teórica. La lógica:

1. Calculamos el estadístico sobre los datos reales: $T_{\text{real}}$.
2. **Destruimos** cualquier estructura temporal de los datos mediante
   permutaciones.
3. Calculamos el estadístico sobre cada conjunto permutado:
   $T_{\text{perm}}^{(i)}$, $i=1,\dots,n$.
4. La distribución empírica de los $T_{\text{perm}}^{(i)}$ es la
   **distribución nula**.
5. El **p-valor** es la fracción de veces que el estadístico permutado fue
   igual o mayor al real.

Las hipótesis del test son:

- $H_0$: el modelo no captura una señal predictiva real; cualquier desempeño
  observado puede explicarse por azar bajo una trayectoria de mercado sin
  estructura temporal explotable.
- $H_1$: el modelo obtiene un desempeño fuera de muestra suficientemente
  alto como para ser poco probable bajo $H_0$, lo que sugeriría la presencia
  de señal predictiva.

El truco es **cómo se permuta**. No se pueden simplemente revolver los precios de cierre, porque eso destruye la distribución de los retornos individuales: la volatilidad
cambia, los gaps cambian, los rangos intradía cambian. Aronson propone
descomponer cada barra OHLC en componentes aditivos en log-espacio y
permutar **cada componente por separado**.

## Descomposición y recomposición de barras en log-espacio

Cada barra diaria se descompone en cuatro componentes independientes en
log-espacio:
$$
\begin{aligned}
\text{gap}_t  &= \log O_t - \log C_{t-1}                  &&\text{(apertura vs.\ cierre del día previo)}\\
\text{body}_t &= \log C_t - \log O_t                      &&\text{(cuerpo de la vela: subió o bajó)}\\
\text{high}_t &= \log H_t - \log\max(O_t, C_t) \;\;\;     &&\text{(sombra superior; siempre } \geq 0)\\
\text{low}_t  &= \log\min(O_t, C_t) - \log L_t            &&\text{(sombra inferior; siempre } \geq 0)
\end{aligned}
$$

Trabajar en log-espacio permite que estas piezas se sumen aditivamente y
que la trayectoria se pueda reconstruir como una caminata. Una vez
permutados los cuatro vectores de manera independiente, **reconstruimos**
secuencialmente partiendo del último cierre real del periodo de
entrenamiento $C_{t-1}$:

$$
\begin{aligned}
\log O_t &= \log C_{t-1} + \text{gap}_t \\
\log C_t &= \log O_t + \text{body}_t \\
\log H_t &= \max(\log O_t, \log C_t) + \text{high}_t \\
\log L_t &= \min(\log O_t, \log C_t) - \text{low}_t \\
\end{aligned}
$$

El resultado es un "universo paralelo" donde:

- la distribución marginal de retornos, gaps, cuerpos y rangos se conserva,
- la volatilidad típica se mantiene parecida,
- pero **el orden temporal y cualquier patrón explotable se eliminan**.

Por eso esta permutación es más cuidadosa que un *shuffle* ingenuo de los
precios de cierre.

## Algoritmo de permutación, paso a paso

1. Definir el inicio del periodo fuera de muestra.
2. **Mantener intacto** el periodo inicial de entrenamiento (la pre-OOS).
3. Descomponer las barras OHLC en componentes logarítmicos.
4. Permutar aleatoriamente los componentes del periodo OOS, **cada uno por
   separado**.
5. Reconstruir una nueva trayectoria OHLC sintética.
6. Recalcular los features sobre la trayectoria permutada.
7. Correr el mismo walk-forward anclado.
8. Calcular el Sharpe OOS de esa permutación.
9. Repetir muchas veces para construir la distribución nula.

## Estadístico de prueba y cálculo del p-valor

El estadístico es el Sharpe Ratio anualizado de los retornos OOS:
$$T_{\text{real}} = \sqrt{252}\,\frac{\bar r_{\text{OOS,real}}}{s_{\text{OOS,real}}},
\qquad
T_{\text{perm}}^{(i)} = \sqrt{252}\,\frac{\bar r_{\text{OOS,perm}}^{(i)}}{s_{\text{OOS,perm}}^{(i)}}.$$

El p-valor se calcula con la **corrección $+1$**, que evita que un número
finito de simulaciones produzca un p-valor exactamente cero (lo cual sería
imposible de interpretar):
$$\hat p = \frac{1 + \#\{i: T_{\text{perm}}^{(i)} \geq T_{\text{real}}\}}{1 + n}.$$

# Metodología y simulación

## Configuración del experimento

Los parámetros del experimento se definen aquí. **`N_PERMUTATIONS`** es la
única perilla "computacionalmente costosa": cuanto más alto, más preciso
es el p-valor pero más tarda la corrida.

```{r config}
# ── Parámetros globales ──────────────────────────────────────────────────
RNG_SEED        <- 42       # Semilla maestra para reproducibilidad
TRAIN_WINDOW    <- 252 * 4  # 4 años de datos para el primer entrenamiento
STEP            <- 21       # Re-entrenamos cada ~21 días (1 mes bursátil)
PERIODOS_ANIO   <- 252      # Días bursátiles por año

# Para una versión funcional usamos 100 permutaciones.
# Para un análisis más robusto se podría aumentar a 500 o 1000,
# pero eso multiplica drásticamente el tiempo de cómputo.
N_PERMUTATIONS  <- 100

# Núcleos para paralelizar (queda 1 libre para no saturar el sistema)
N_WORKERS <- max(1, parallel::detectCores() - 1)

set.seed(RNG_SEED)
```

## Descarga de los datos del S&P 500

Descargamos 20 años de barras diarias del S&P 500 desde Yahoo Finance,
usando el paquete `quantmod`. Esta es la misma fuente que usa el notebook
original en Python.

```{r download_data, cache=TRUE}
# ── Descarga del S&P 500 (^GSPC) ─────────────────────────────────────────
gspc_xts <- getSymbols("^GSPC",
                       from = "2005-01-01",
                       to   = "2024-12-31",
                       auto.assign = FALSE)

df <- data.frame(date = index(gspc_xts), coredata(gspc_xts))
colnames(df) <- c("date", "Open", "High", "Low", "Close", "Volume", "Adjusted")
df <- df %>% select(date, Open, High, Low, Close, Volume) %>% drop_na()

cat("Barras totales:", nrow(df), "\n")
cat("Periodo:       ", as.character(df$date[1]), " → ",
    as.character(df$date[nrow(df)]), "\n")
```

## Funciones de soporte (todo en R puro)

A continuación definimos las funciones que replican lo que hacía el
notebook de Python. Las dejamos directamente en el reporte para que el
documento sea **autocontenido**.

```{r helpers}
# ── 1) Construcción de features ──────────────────────────────────────────
build_features <- function(df) {
  close   <- df$Close
  log_ret <- c(NA, diff(log(close)))

  feats <- data.frame(date = df$date)
  for (k in 1:5) feats[[paste0("ret_lag_", k)]] <- dplyr::lag(log_ret, k)
  feats$vol_5    <- TTR::runSD(log_ret, n = 5)
  feats$vol_21   <- TTR::runSD(log_ret, n = 21)
  feats$rsi_14   <- TTR::RSI(close, n = 14)
  ma5            <- TTR::runMean(close, n = 5)
  ma21           <- TTR::runMean(close, n = 21)
  feats$ma_ratio <- ma5 / ma21 - 1

  fwd_ret <- dplyr::lead(log_ret, 1)
  y       <- ifelse(fwd_ret >= 0, 1L, -1L)

  ok <- complete.cases(feats[, -1]) & !is.na(fwd_ret)
  list(
    X     = as.matrix(feats[ok, -1]),
    y     = y[ok],
    r     = fwd_ret[ok],
    dates = feats$date[ok]
  )
}

# ── 2) Hiperparámetros XGBoost (fijos en todos los folds) ────────────────
xgb_params <- list(
  objective        = "binary:logistic",
  eval_metric      = "logloss",
  max_depth        = 4,
  eta              = 0.05,
  subsample        = 0.8,
  colsample_bytree = 0.8,
  lambda           = 1,
  nthread          = 1,
  verbosity        = 0
)
N_ROUNDS <- 120

# ── 3) Walk-forward anclado ──────────────────────────────────────────────
walkforward_oos <- function(X, y, fwd_ret, train_window, step = 21) {
  n <- nrow(X)
  if (train_window >= n) stop("train_window >= longitud de datos")

  pnls       <- numeric(0)
  pnl_idx    <- integer(0)
  t <- train_window

  while (t < n) {
    end   <- min(t + step, n)
    X_tr  <- X[1:t, , drop = FALSE]
    y_bin <- as.integer(y[1:t] > 0)
    X_te  <- X[(t + 1):end, , drop = FALSE]

    dtrain <- xgb.DMatrix(data = X_tr, label = y_bin)
    mdl    <- xgb.train(params = xgb_params, data = dtrain, nrounds = N_ROUNDS)

    proba  <- predict(mdl, X_te)
    sig    <- ifelse(proba >= 0.5, 1, -1)
    pnls   <- c(pnls, sig * fwd_ret[(t + 1):end])
    pnl_idx <- c(pnl_idx, (t + 1):end)
    t <- end
  }
  list(returns = pnls, idx = pnl_idx)
}

# ── 4) Métricas ──────────────────────────────────────────────────────────
sharpe_anualizado <- function(r, periodos = 252) {
  r <- r[!is.na(r)]
  if (length(r) < 2 || sd(r) == 0) return(0)
  sqrt(periodos) * mean(r) / sd(r)
}

profit_factor <- function(r) {
  r <- r[!is.na(r)]
  ganancias <- sum(r[r > 0])
  perdidas  <- -sum(r[r < 0])
  if (perdidas == 0) return(if (ganancias > 0) Inf else 0)
  ganancias / perdidas
}

cagr <- function(r, periodos = 252) {
  r <- r[!is.na(r)]
  if (length(r) == 0) return(0)
  exp(sum(r) / (length(r) / periodos)) - 1
}

# ── 5) Permutación tipo Aronson de barras OHLC ───────────────────────────
permute_bars <- function(df, start_idx, seed) {
  n <- nrow(df)
  if (!(start_idx >= 2 && start_idx <= n))
    stop("start_idx fuera de rango")

  set.seed(seed)

  o <- log(df$Open);  h <- log(df$High)
  l <- log(df$Low);   c <- log(df$Close)

  gap        <- numeric(n);  gap[1] <- 0
  gap[2:n]   <- o[2:n] - c[1:(n - 1)]
  body       <- c - o
  high_w     <- h - pmax(o, c)
  low_w      <- pmin(o, c) - l

  perm_len <- n - start_idx + 1
  pgap  <- sample(perm_len)
  pbody <- sample(perm_len)
  phigh <- sample(perm_len)
  plow  <- sample(perm_len)

  gap_oos  <- gap[start_idx:n][pgap]
  body_oos <- body[start_idx:n][pbody]
  high_oos <- high_w[start_idx:n][phigh]
  low_oos  <- low_w[start_idx:n][plow]

  log_o <- o; log_h <- h; log_l <- l; log_c <- c
  prev_close <- log_c[start_idx - 1]

  for (i in seq_len(perm_len)) {
    idx          <- start_idx + i - 1
    log_o[idx]   <- prev_close + gap_oos[i]
    log_c[idx]   <- log_o[idx] + body_oos[i]
    top          <- max(log_o[idx], log_c[idx])
    bot          <- min(log_o[idx], log_c[idx])
    log_h[idx]   <- top + high_oos[i]
    log_l[idx]   <- bot - low_oos[i]
    prev_close   <- log_c[idx]
  }

  out          <- df
  out$Open     <- exp(log_o)
  out$High     <- exp(log_h)
  out$Low      <- exp(log_l)
  out$Close    <- exp(log_c)
  out
}
```

## Vista preliminar de los datos

Antes de meter el modelo, vale la pena ver cómo se ve el log-precio y los
log-retornos diarios. Nótese que la volatilidad **no es constante**. Hay
periodos calmos y periodos turbulentos (la crisis de 2008, el shock COVID
de 2020, etc.).

```{r price_plot, fig.height=5}
log_close <- log(df$Close)
log_ret   <- c(NA, diff(log_close))

p1 <- ggplot(df, aes(date, log_close)) +
  geom_line(color = "steelblue", linewidth = 0.4) +
  labs(title = "S&P 500 — Log-precio diario",
       x = NULL, y = "log(Close)")

p2 <- ggplot(df, aes(date, log_ret)) +
  geom_line(color = "grey50", linewidth = 0.2) +
  geom_hline(yintercept = 0, linewidth = 0.3) +
  labs(title = "Retornos logarítmicos diarios",
       subtitle = "La volatilidad cambia con el tiempo (heteroscedasticidad)",
       x = NULL, y = "log-retorno")

p1 / p2
```

```{r price_stats}
ret_clean <- log_ret[!is.na(log_ret)]
tibble(
  metrica = c("Retorno medio anualizado",
              "Volatilidad anualizada",
              "Sesgo (skewness)",
              "Curtosis en exceso"),
  valor = c(
    sprintf("%.4f (%.2f%%)", mean(ret_clean) * 252, mean(ret_clean) * 252 * 100),
    sprintf("%.4f (%.2f%%)", sd(ret_clean) * sqrt(252), sd(ret_clean) * sqrt(252) * 100),
    sprintf("%+.3f", mean((ret_clean - mean(ret_clean))^3) / sd(ret_clean)^3),
    sprintf("%+.3f", mean((ret_clean - mean(ret_clean))^4) / sd(ret_clean)^4 - 3)
  )
) %>%
  kable(caption = "Estadísticas descriptivas de los retornos diarios") %>%
  kable_styling(full_width = FALSE, position = "center")
```

## Esquema visual del walk-forward

El siguiente esquema muestra la idea del walk-forward anclado: la ventana
de entrenamiento (azul) crece con cada paso y siempre predecimos el bloque
inmediato siguiente (naranja).

```{r wf_schema, fig.height=3.5}
n_pasos <- 8
tw_anual <- 4
step_anual <- 2
filas <- list()
for (i in 1:n_pasos) {
  fin_train <- tw_anual + (i - 1) * step_anual
  filas[[i]] <- tibble(
    paso = paste0("Paso ", i),
    bloque = c("Entrenamiento", "OOS"),
    inicio = c(0, fin_train),
    fin    = c(fin_train, fin_train + step_anual)
  )
}
sch <- bind_rows(filas) %>%
  mutate(paso = factor(paso, levels = paste0("Paso ", 1:n_pasos)))

ggplot(sch, aes(y = fct_rev(paso))) +
  geom_segment(aes(x = inicio, xend = fin, yend = fct_rev(paso),
                   color = bloque),
               linewidth = 6, lineend = "butt") +
  scale_color_manual(values = c("Entrenamiento" = "steelblue",
                                "OOS" = "#FF6347")) +
  labs(title = "Walk-forward anclado",
       subtitle = "Cada unidad ≈ 1 año; los datos reales usan pasos de 21 días",
       x = "Tiempo (años)", y = NULL, color = NULL) +
  theme(legend.position = "top")
```

## Construcción de features y línea base

Construimos los features sobre los datos reales. La salida es la matriz
`X_real` (con 9 columnas), el objetivo binario `y_real` y los retornos
`r_real` que usaremos para calcular el P&L.

```{r build_real_features}
real <- build_features(df)
cat("Filas de features:    ", nrow(real$X), "\n")
cat("Número de features:   ", ncol(real$X), "\n")
cat("Features:             ", paste(colnames(real$X), collapse = ", "), "\n")
cat("Primera barra OOS:    ", as.character(real$dates[TRAIN_WINDOW + 1]), "\n")
cat("Pasos de re-entreno:  ", floor((nrow(real$X) - TRAIN_WINDOW) / STEP), "\n")
cat("Sube/baja (% sube):   ", round(mean(real$y == 1) * 100, 1), "%\n")
```

## Walk-forward sobre los datos reales

Corremos el walk-forward anclado una sola vez sobre los datos reales para
obtener nuestra línea base $T_{\text{real}}$.

```{r run_real, cache=TRUE}
set.seed(RNG_SEED)
t0 <- Sys.time()
oos_real <- walkforward_oos(real$X, real$y, real$r,
                            train_window = TRAIN_WINDOW, step = STEP)
elapsed_real <- as.numeric(difftime(Sys.time(), t0, units = "secs"))

real_sharpe <- sharpe_anualizado(oos_real$returns)
real_pf     <- profit_factor(oos_real$returns)
real_cagr   <- cagr(oos_real$returns)

cat(sprintf("Walk-forward real listo en %.1f s\n", elapsed_real))
cat(sprintf("Barras OOS:        %d\n", length(oos_real$returns)))
cat(sprintf("Sharpe anualizado: %+0.3f\n", real_sharpe))
cat(sprintf("Profit Factor:     %.3f\n", real_pf))
cat(sprintf("CAGR:              %+.2f%%\n", real_cagr * 100))
```

## Test de permutación Monte Carlo

Cada iteración del Monte Carlo es independiente: depende del DataFrame
original y de su semilla. 

```{r permutation_function}
# Una sola permutación: permuta, recalcula features, corre WF, devuelve Sharpe.
una_permutacion <- function(df_in, start_idx, train_window, step, seed) {
  df_perm <- permute_bars(df_in, start_idx = start_idx, seed = seed)
  feats   <- build_features(df_perm)
  if (nrow(feats$X) <= train_window) return(list(sharpe = NA, returns = numeric(0), idx = integer(0)))
  oos     <- walkforward_oos(feats$X, feats$y, feats$r,
                             train_window = train_window, step = step)
  list(
    sharpe  = sharpe_anualizado(oos$returns),
    returns = oos$returns,
    idx     = oos$idx
  )
}
```

```{r run_mcpt, cache=TRUE}
# El periodo OOS arranca en la fecha que corresponde al feature row TRAIN_WINDOW+1.
# Buscamos esa fecha en df_ohlc para obtener start_idx en espacio de barras OHLC.
first_oos_date <- real$dates[TRAIN_WINDOW + 1]
start_idx_ohlc <- which(df$date == first_oos_date)
cat("Primera fecha OOS:   ", as.character(first_oos_date), "\n")
cat("start_idx (OHLC):    ", start_idx_ohlc, "\n\n")

# Semillas hijas deterministas
set.seed(RNG_SEED)
seeds_hijas <- sample.int(.Machine$integer.max, N_PERMUTATIONS)

# Setup paralelo
plan(multisession, workers = N_WORKERS)
cat(sprintf("Corriendo %d permutaciones en %d workers...\n",
            N_PERMUTATIONS, N_WORKERS))

t0 <- Sys.time()
res_perm <- future_map(
  seeds_hijas,
  ~una_permutacion(df, start_idx_ohlc, TRAIN_WINDOW, STEP, .x),
  .options = furrr_options(
    seed = TRUE,
    globals = c("una_permutacion", "permute_bars", "build_features",
                "walkforward_oos", "sharpe_anualizado",
                "xgb_params", "N_ROUNDS",
                "df", "start_idx_ohlc", "TRAIN_WINDOW", "STEP"),
    packages = c("xgboost", "TTR", "dplyr")
  )
)
elapsed <- as.numeric(difftime(Sys.time(), t0, units = "secs"))
plan(sequential)

perm_sharpes <- map_dbl(res_perm, "sharpe")
perm_returns <- map(res_perm, "returns")
perm_idx     <- map(res_perm, "idx")

cat(sprintf("\nTiempo total: %.1f s (%.0f ms / permutación)\n",
            elapsed, elapsed / N_PERMUTATIONS * 1000))
```

```{r p_value_calc}
n_extremos <- sum(perm_sharpes >= real_sharpe, na.rm = TRUE)
p_valor    <- (1 + n_extremos) / (1 + N_PERMUTATIONS)

cat(sprintf("Sharpe real:                       %+0.3f\n", real_sharpe))
cat(sprintf("Permutaciones con Sharpe >= real:  %d / %d\n",
            n_extremos, N_PERMUTATIONS))
cat(sprintf("p-valor (con corrección +1):       %.4f\n", p_valor))
```

# Resultados e interpretación

## Tabla resumen

```{r summary_table}
tabla <- tibble(
  Métrica = c("Sharpe real (T_real)",
              "Media de Sharpes permutados",
              "Desv. estándar de la nula",
              "Percentil 5% de la nula",
              "Percentil 95% de la nula",
              "# permutaciones con Sharpe ≥ real",
              "p-valor (corrección +1)",
              "Permutaciones totales"),
  Valor = c(
    sprintf("%+.4f", real_sharpe),
    sprintf("%+.4f", mean(perm_sharpes, na.rm = TRUE)),
    sprintf("%.4f", sd(perm_sharpes, na.rm = TRUE)),
    sprintf("%+.4f", quantile(perm_sharpes, 0.05, na.rm = TRUE)),
    sprintf("%+.4f", quantile(perm_sharpes, 0.95, na.rm = TRUE)),
    as.character(n_extremos),
    sprintf("%.4f", p_valor),
    as.character(N_PERMUTATIONS)
  )
)

kable(tabla, caption = "Resumen del test de permutación walk-forward",
      align = c("l", "r")) %>%
  kable_styling(full_width = FALSE, position = "center",
                bootstrap_options = c("striped", "hover"))
```

## Distribución nula del Sharpe

El gráfico central del test: el histograma azul es la distribución de los
Sharpes OOS bajo la hipótesis nula (mercado sin estructura temporal); la
línea roja es el Sharpe real obtenido con los datos verdaderos.

- Si la línea roja queda **muy a la derecha** del histograma, el Sharpe
  real sería raro bajo $H_0$ → evidencia de señal real.
- Si queda **dentro o a la izquierda** del histograma, el Sharpe real
  podría haberse obtenido por puro azar → no hay evidencia de señal.

```{r null_distribution, fig.height=4.5}
df_perm_sharpes <- tibble(sharpe = perm_sharpes)

ggplot(df_perm_sharpes, aes(sharpe)) +
  geom_histogram(bins = 30, fill = "steelblue",
                 color = "white", alpha = 0.85) +
  geom_vline(xintercept = real_sharpe, color = "#DC143C",
             linewidth = 1.1) +
  annotate("text",
           x = real_sharpe, y = Inf,
           label = sprintf("  Sharpe real = %+.3f  ", real_sharpe),
           hjust = ifelse(real_sharpe > median(perm_sharpes, na.rm = TRUE),
                          1.0, 0.0),
           vjust = 1.5, color = "#DC143C", fontface = "bold") +
  labs(title = sprintf("Distribución nula del Sharpe — %d permutaciones tipo Aronson",
                       N_PERMUTATIONS),
       subtitle = sprintf("p-valor = %.4f", p_valor),
       x = "Sharpe Ratio (anualizado)",
       y = "Frecuencia")
```

## Curva de equity OOS real

La curva de equity acumula los retornos OOS día a día. Una curva ascendente
estable es señal de una estrategia que gana consistentemente; una curva
plana o errática es lo opuesto.

```{r equity_real, fig.height=4}
eq_real <- tibble(
  date   = real$dates[oos_real$idx],
  equity = cumsum(oos_real$returns)
)

ggplot(eq_real, aes(date, equity)) +
  geom_ribbon(aes(ymin = pmin(equity, 0), ymax = pmax(equity, 0)),
              fill = "steelblue", alpha = 0.18) +
  geom_line(color = "steelblue", linewidth = 0.7) +
  geom_hline(yintercept = 0, linetype = "dashed", linewidth = 0.4) +
  labs(title = "Curva de equity OOS — estrategia real",
       subtitle = sprintf("Sharpe %+.3f | CAGR %+.1f%% | PF %.2f",
                          real_sharpe, real_cagr * 100, real_pf),
       x = NULL, y = "Retorno acumulado OOS (log)")
```

## Curva real vs. envolvente de permutaciones

La banda gris muestra el rango entre los percentiles 5% y 95% de las curvas
de equity permutadas; la línea negra punteada es la mediana. La estrategia
real, en rojo, debería vivir consistentemente arriba de la banda si su
desempeño es "real".

```{r equity_bands, fig.height=4.5}
# Reconstruimos cada curva permutada alineada al índice OOS real
n_oos <- length(oos_real$returns)

# Cada permutación usa los mismos índices OOS (mismas fechas).
perm_eq_mat <- matrix(NA_real_, nrow = N_PERMUTATIONS, ncol = n_oos)
for (i in seq_len(N_PERMUTATIONS)) {
  if (length(perm_returns[[i]]) == n_oos) {
    perm_eq_mat[i, ] <- cumsum(perm_returns[[i]])
  }
}
band <- tibble(
  date = real$dates[oos_real$idx],
  q05  = apply(perm_eq_mat, 2, quantile, 0.05, na.rm = TRUE),
  q50  = apply(perm_eq_mat, 2, quantile, 0.50, na.rm = TRUE),
  q95  = apply(perm_eq_mat, 2, quantile, 0.95, na.rm = TRUE),
  real = cumsum(oos_real$returns)
)

ggplot(band, aes(date)) +
  geom_ribbon(aes(ymin = q05, ymax = q95),
              fill = "grey70", alpha = 0.5) +
  geom_line(aes(y = q50), color = "grey30",
            linewidth = 0.4, linetype = "dashed") +
  geom_line(aes(y = real), color = "#DC143C", linewidth = 0.9) +
  geom_hline(yintercept = 0, linewidth = 0.3) +
  labs(title = "Curva de equity real vs. envolvente de permutaciones",
       subtitle = sprintf(
         "Banda gris: percentiles 5%%–95%% de %d curvas permutadas | mediana en línea punteada",
         N_PERMUTATIONS),
       x = NULL, y = "Retorno acumulado OOS (log)")
```

## Todas las curvas permutadas superpuestas

Para tener una vista completa de la "nube" de mundos sin señal,
graficamos todas las curvas permutadas en gris muy translúcido junto con
la curva real en rojo.

```{r equity_all, fig.height=5}
perm_long <- as_tibble(t(perm_eq_mat)) %>%
  mutate(date = real$dates[oos_real$idx]) %>%
  pivot_longer(-date, names_to = "perm", values_to = "equity")

ggplot() +
  geom_line(data = perm_long, aes(date, equity, group = perm),
            color = "grey60", alpha = 0.08, linewidth = 0.25) +
  geom_line(data = band, aes(date, real),
            color = "#DC143C", linewidth = 1.0) +
  geom_hline(yintercept = 0, linewidth = 0.3, linetype = "dashed") +
  labs(title = sprintf("Estrategia real vs. %d curvas de equity permutadas",
                       N_PERMUTATIONS),
       subtitle = "Las curvas grises son el mundo sin señal (hipótesis nula)",
       x = NULL, y = "Retorno acumulado OOS (log)")
```

## Interpretación de los resultados

```{r interpretation, results='asis'}
nivel <- if (p_valor < 0.01) {
  "**muy fuerte** (p < 0.01)"
} else if (p_valor < 0.05) {
  "**significativa** (p < 0.05)"
} else if (p_valor < 0.10) {
  "**marginal** (0.05 ≤ p < 0.10)"
} else {
  "**no significativa** (p ≥ 0.10)"
}

cat(sprintf(
  "Con un Sharpe real de **%+.3f** y un p-valor de **%.4f**, la evidencia es %s.\n\n",
  real_sharpe, p_valor, nivel
))

if (p_valor < 0.05) {
  cat("Esto sugiere que el desempeño OOS del modelo XGBoost **es difícil de ",
      "explicar por puro azar**: incluso bajo la hipótesis nula de un mercado ",
      "sin estructura temporal explotable, sería raro observar un Sharpe tan alto. ",
      "Hay evidencia estadística de que el modelo captura algo de señal real.\n\n",
      sep = "")
} else {
  cat("Esto sugiere que el desempeño OOS del modelo **es indistinguible del azar**: ",
      "una fracción no despreciable de los mercados sintéticos sin estructura ",
      "obtuvo Sharpes iguales o mayores que el real. No tenemos evidencia ",
      "estadística suficiente para concluir que el modelo capture señal real.\n\n",
      sep = "")
}

cat("**Significancia estadística vs.\\ significancia práctica.** ",
    "Aun si el p-valor fuera muy bajo, eso no implicaría que la estrategia sea ",
    "rentable en la práctica. Falta incorporar:\n\n",
    "- comisiones por operación,\n",
    "- *slippage* (deslizamiento entre el precio de la señal y el de ejecución),\n",
    "- costo de mantener posiciones cortas,\n",
    "- impuestos,\n",
    "- restricciones de liquidez.\n\n",
    "Una estrategia con Sharpe OOS de ~0.5 antes de costos puede convertirse en ",
    "una estrategia con Sharpe negativo después de fricciones reales.\n\n",
    sep = "")
```

# Conclusiones

En este reporte aplicamos un **test de permutación walk-forward** para
evaluar si una estrategia de trading basada en XGBoost sobre el S&P 500
captura alguna señal predictiva real, o si su desempeño OOS podría
explicarse por azar. La metodología tiene tres ingredientes principales:

1. **Walk-forward anclado**: el modelo se reentrena cada 21 días con toda
   la historia disponible y predice el bloque inmediato siguiente. Esto
   imita cómo se usaría en producción.
2. **Permutación tipo Aronson** de las barras OHLC en log-espacio: cada
   componente (gap, body, sombra superior, sombra inferior) se permuta de
   manera independiente, conservando la distribución marginal de cada uno
   pero destruyendo el orden temporal.
3. **Distribución nula empírica del Sharpe** construida sobre `r N_PERMUTATIONS`
   permutaciones, contra la cual se compara el Sharpe real.

```{r final_summary, results='asis'}
cat(sprintf(
  "El resultado obtenido fue un Sharpe real de **%+.3f** y un p-valor de **%.4f**. ",
  real_sharpe, p_valor
))
if (p_valor < 0.05) {
  cat("Bajo el umbral convencional de 0.05, **rechazamos** la hipótesis ",
      "nula de ausencia de señal. El modelo parece capturar algo más que ruido.\n\n",
      sep = "")
} else {
  cat("Bajo el umbral convencional de 0.05, **no rechazamos** la hipótesis ",
      "nula. El desempeño del modelo es estadísticamente compatible con el azar.\n\n",
      sep = "")
}

cat("Este resultado debe tomarse con cautela: depende del periodo histórico, ",
    "del número de permutaciones (que en este reporte es relativamente bajo, 100), ",
    "y del modelo y features específicos elegidos.\n\n", sep = "")
```

## Trabajo futuro

Como extensiones naturales del análisis se pueden considerar:

- **Aumentar el número de permutaciones** a 500 o 1,000 para precisión del
  p-valor (en el reporte original se usaron 1,000).
- Probar **otros estadísticos de prueba** además del Sharpe: Profit Factor,
  Calmar Ratio, máxima caída *(max drawdown)*.
- Incluir **costos de transacción y slippage** realistas en el cálculo del
  PnL.
- Comparar el modelo contra una **estrategia benchmark** simple (compra y
  retén, momentum sencillo).
- Probar **bootstrap por bloques** para conservar parcialmente la
  agrupación de volatilidad (clustering de volatilidad), que la permutación
  Aronson destruye.
- Probar **otros modelos** (Random Forest, redes neuronales, modelos
  lineales regularizados) y **otros conjuntos de features** (microestructura,
  flujos de órdenes, sentimiento).

## Limitaciones

- **Periodo histórico único.** El análisis cubre 2005-2024. Otra ventana
  histórica podría dar otra conclusión.
- **Sin costos de transacción ni slippage.** Los retornos brutos sobreestiman
  el desempeño real.
- **Decisiones del analista.** Los features y los hiperparámetros fueron
  fijados antes del experimento, pero no se controlan los grados de libertad
  empleados al elegirlos en su momento.
- **Pocas permutaciones.** Con `r N_PERMUTATIONS` permutaciones, el p-valor
  tiene incertidumbre Monte Carlo no despreciable.
- **La permutación destruye clustering de volatilidad.** Estrategias que
  dependen de regímenes de volatilidad podrían quedar penalizadas.
- **No es recomendación financiera.** Este es un ejercicio académico; no
  implica que se deba operar la estrategia.

# Anexo de código

Todo el código necesario para reproducir el reporte está embebido en este
mismo archivo Quarto. Para ejecutarlo desde la terminal:

```bash
quarto render reporte_wfpt_sp500.qmd
```

Esto produce un archivo HTML autocontenido `reporte_wfpt_sp500.html`. Si se
quiere un PDF, se puede cambiar el `format` del YAML a `pdf` (requiere
LaTeX instalado) o se puede usar `format: docx` para Word.

## Notas de reproducibilidad

- La semilla maestra `RNG_SEED <- 42` controla todo el aleatorismo.
- Las semillas hijas para cada permutación se generan deterministamente
  mediante `sample.int(...)` después de fijar la semilla maestra.
- Los hiperparámetros de XGBoost están fijos (`xgb_params`) para evitar
  inflar la tasa de error tipo I por *snooping* sobre los folds.
- La paralelización se maneja con `furrr::future_map` sobre un *plan*
  `multisession`. Con la opción `furrr_options(seed = TRUE)`, los resultados
  son reproducibles incluso al cambiar el número de workers.

## Bibliografía

- Aronson, D. (2007). *Evidence-Based Technical Analysis*. Wiley.
- White, H. (2000). "A Reality Check for Data Snooping." *Econometrica*, 68(5).
- Hansen, P. (2005). "A Test for Superior Predictive Ability." *Journal of
  Business & Economic Statistics*, 23(4).
- Bailey, D., Borwein, J., López de Prado, M. y Zhu, Q. (2014). "The Deflated
  Sharpe Ratio." *Journal of Portfolio Management*.
- Chen, T. y Guestrin, C. (2016). "XGBoost: A Scalable Tree Boosting
  System." *Proceedings of the 22nd ACM SIGKDD*.
